【裁判字號】    97,台上,67
【裁判日期】    970111
【裁判案由】    損害賠償
【裁判全文】
最高法院民事判決                九十七年度台上字第六七號
上  訴  人  台灣省高雄農田水利會
法定代理人  丙 ○ ○
訴訟代理人  楊 申 田律師
上  訴  人  甲 ○ ○
            乙○○○
共      同
訴訟代理人  吳 秋 麗律師
上列當事人間請求損害賠償事件，兩造對於中華民國九十六年七
月十八日台灣高等法院高雄分院第二審判決（九十四年度上字第
一九一號），各自提起上訴，本院判決如下：
    主  文
原判決除假執行部分外廢棄，發回台灣高等法院高雄分院。
    理  由
本件上訴人甲○○、乙○○○（下稱甲○○二人）主張：位於高
雄縣仁武鄉○○路（下稱系爭道路）二○六號前之水閘門（下稱
系爭水閘門）乃對造上訴人台灣省高雄農田水利會（下稱高雄水
利會）所設置，系爭水閘門自路邊突出至道路上，明顯設置不當
，且未油漆成醒目之顏色，亦未設置路燈或照明設備，對用路人
造成通行上之危險。伊之子蔡國民於民國九十三年七月七日上午
四時許，因乘坐訴外人邱信發所駕駛F5-9900 號自小客車，行經
上開地點時，該自小客車撞及系爭水閘門之水泥圍牆，致蔡國民
受傷送醫後於九十三年七月八日不治死亡。甲○○為蔡國民之父
親，因蔡國民死亡，受有扶養費損害新台幣（下同）二十五萬一
千八百九十六元、精神上損害一百五十萬元及支出喪葬費用二十
七萬元之損害。乙○○○為蔡國民之母親，因蔡國民死亡，受有
扶養費損害五十萬三千七百九十二元及精神上損害一百七十一萬
元。伊已於九十三年七月間向高雄縣仁武鄉公所申請調解不成立
，應視同高雄水利會拒絕賠償。爰依國家賠償法第三條第一項及
民法第一百八十四條第一項前段、第二項、第一百九十一條第一
項、第一百九十二條、第一百九十四條擇一提起本件訴訟等情，
求為命高雄水利會給付甲○○二百零二萬一千八百九十六元，給
付乙○○○二百二十一萬三千七百九十二元，及均加計自起訴狀
繕本送達翌日起算法定遲延利息之判決（第一審判命高雄水利會
給付甲○○一百三十七萬七千五百十七元，給付乙○○○一百三
十六萬三千零三十四元，及均加計自九十三年九月二十二日起算
法定遲延利息，駁回甲○○二人其餘之請求，甲○○二人就其敗
訴部分未聲明不服，高雄水利會就其敗訴部分提起上訴。甲○○
二人於原審就請求賠償扶養費損害部分，擴張聲明請求高雄水利
會再給付甲○○五十四萬九千六百六十七元；再給付乙○○○一
百零九萬九千三百三十五元，並均加計自九十三年九月二十二日
起算法定遲延利息。原審將第一審命高雄水利會給付甲○○之金
額逾一百十七萬六千元本息部分，及給付乙○○○之金額逾九十
六萬元本息部分廢棄，改判駁回甲○○二人該部分在第一審之訴
，並駁回高雄水利會其餘之上訴及甲○○二人擴張之訴。兩造各
就其敗訴部分，提起第三審上訴）。
上訴人高雄水利會則以：系爭水閘門係伊於五十二年間設置，設
置之初，系爭道路面寬約六公尺，系爭水閘門四周均是農地，其
後因交通流量大增，高雄縣仁武鄉公所及相關公路機關施工單位
乃將系爭道路拓寬為八公尺，鋪設柏油路面，以致系爭水閘門突
出於道路上。依公路附屬設施設置管理要點第十三條規定，系爭
水閘門之重新設施應由公路管理機關辦理。另依台灣省政府七十
七年二月十五日七七府建水字第一四五四八○號函，伊亦非系爭
水閘門之管理機關，毋庸負賠償之責。又對造上訴人甲○○二人
並未踐行以書面向伊請求之法定程序，仍不得請求國家賠償等語
，資為抗辯。
原審將第一審命高雄水利會給付甲○○之金額逾一百十七萬六千
元本息部分，及給付乙○○○之金額逾九十六萬元本息部分廢棄
，改判駁回甲○○二人該部分在第一審之訴，並駁回高雄水利會
其餘之上訴及甲○○二人擴張之訴，無非以：甲○○二人之子蔡
國民於九十三年七月七日上午四時許，乘坐邱信發所駕駛車號F5
-9900 號自小客車，行經高雄縣仁武鄉○○路二○六號前，因邱
信發駕車不慎撞及系爭水閘門水泥圍牆，致蔡國民送醫後仍於九
十三年七月八日零時十五分許不治死亡。邱信發並因本件過失致
人於死案件，經法院判處有期徒刑六個月確定。系爭水閘門係高
雄水利會於五十二年間所設置，該水閘門於八十六年間系爭道路
拓寬鋪設柏油後，自路邊突出至道路邊線外緣，除有設置反光鈕
標誌外，並未油漆成醒目之顏色，除系爭道路上之水閘門對面原
有路燈外，於水閘門附近及本件事故現場並無設置路燈或照明設
備。甲○○共育有含蔡國民在內之子女三人，乙○○○則僅生有
蔡國民一人。蔡國民係七十一年十二月十二日生，死亡時年僅二
十一歲等事實為兩造所不爭執。按民法第一百九十一條第一項所
定工作物所有人之責任，與國家賠償法第三條第一項所定公共設
施設置或管理欠缺之國家賠償責任，並非不得競合發生。系爭水
閘門既屬高雄水利會所有，甲○○二人自得依民法第一百九十一
條第一項規定，請求高雄水利會負工作物所有人之賠償責任。高
雄水利會抗辯系爭水閘門為公有公共設施，甲○○二人僅得依國
家賠償法第三條第一項請求國家賠償，即無足採。查系爭水閘門
性質上屬於土地上之工作物，為高雄水利會所有，該水閘門自系
爭道路於八十六年間拓寬鋪設柏油路面後，即成為自路邊突出至
道路上之情狀，對用路人有造成通行上危險之虞，高雄水利會未
將之油漆成醒目之顏色，亦未設置必要之警告標誌、路燈或照明
設備，用以提醒往來之車輛、行人注意，且於明知系爭水閘門已
因道路拓寬而突出至機車慢車道，猶未通知公路主管機關、鄉鎮
公所辦理重新設置或增設其他安全措施，足認高雄水利會對於系
爭水閘門之保管並未盡善良管理人之注意，其對於系爭水閘門之
保管有欠缺，實無疑義。高雄水利會雖以依公路附屬設施設置管
理要點第十三條規定，系爭水閘門之重新設施應由公路管理機關
辦理；且依台灣省政府七十七年二月十五日七七府建水字第一四
五四八○號函，可證高雄水利會並非系爭水閘門之管理機關，對
系爭水閘門不負管理之責，其非本件之賠償義務人云云置辯。然
前揭公路附屬設施設置管理要點第十三條僅係於公路拓寬改善而
需將灌溉水路重新設施之情形下，將此重新設施之義務課由公路
管理機關辦理，而非用以免除灌溉水路設施所有人對灌溉水路設
施所應盡之保管之責。另台灣省政府七十七年二月十五日七七府
建水字第一四五四八○號函亦僅係就轄下機關關於水路穿越市社
區之施設安全設備之權責作一劃分，非謂工作物所有權人據此即
可免除民法第一百九十一條第一項之責任。高雄水利會前開抗辯
尚屬無據，不足採信。高雄水利會管理系爭水閘門有過失，至為
明顯，而蔡國民搭乘邱信發所駕駛之自小客車行經肇事地點肇事
，與高雄水利會對系爭水閘門保管之欠缺，有相當因果關係，甲
○○二人依民法第一百九十一條第一項規定向高雄水利會請求賠
償，即屬有據，應予准許。甲○○主張因其子蔡國民於本件車禍
死亡支出殯葬費二十七萬元等情，已據甲○○提出估價單二紙為
證，並經高雄水利會於第一審自認該殯葬費之支出而不爭執，甲
○○請求賠償上開金額之殯葬費，應予准許。依民法第一千一百
十七條規定，直系血親尊親屬，受扶養之權利，雖不以「無謀生
能力」為限，但仍應受「不能維持生活」要件之限制。甲○○係
四十三年生，乙○○○係四十五年生，有戶籍謄本附卷足憑。又
甲○○從事水電工作，每月收入約二萬三千元，名下有門牌號碼
高雄縣仁武鄉○○村○○路二九九號後棟房屋一棟及汽車一輛；
乙○○○則係高雄縣仁武鄉公所雇員，月薪二萬餘元，於九十三
年全年薪資所得為三十三萬六千八百三十元等事實，已為甲○○
二人於第一審自認屬實，並有稅務電子閘門財產所得調件明細表
在卷足憑，衡諸其二人均有固定職業，每月均有穩定收入，甲○
○並有財產等情，足認其二人並未有不能維持生活之情況，甲○
○、乙○○○分別於第一審請求賠償扶養費損害二十五萬一千八
百九十六元、五十萬三千七百九十二元及於原審擴張請求分別至
八十萬一千五百六十三元、一百六十萬三千一百二十七元部分，
即為無理由，均不應准許。甲○○、乙○○○為蔡國民之父母，
因本件車禍而頓失愛子，精神上自受有極大痛苦。審酌兩造之身
分、地位、經濟狀況及甲○○二人所受痛苦之程度，認甲○○二
人各請求賠償一百二十萬元之精神慰撫金為適當。惟蔡國民係乘
坐邱信發所駕駛之自小客車行經肇事地點，因邱信發疏未注意車
前狀況而撞及系爭水閘門之水泥圍牆而死亡；邱信發並因本件行
車事故，經法院判處過失致人於死有罪確定在案，足認邱信發之
疏未注意車前狀況而駕車之行為，亦為本件損害擴大之共同原因
。而就邱信發為蔡國民駕駛汽車予以載送而言，應認係蔡國民之
使用人，邱信發之過失即應視為蔡國民之過失。法院自得依職權
減輕高雄水利會賠償金額。審酌雙方過失情節，認本件事故之過
失程度，高雄水利會應負擔百分之八十之過失責任，蔡國民應負
擔百分之二十之過失責任。從而甲○○得請求賠償之金額為一百
十七萬六千元；乙○○○得請求賠償之金額為九十六萬元。至於
甲○○二人雖曾因本件車禍事件，受領一百四十萬元之強制汽車
責任險保險給付，及與邱信發成立民事和解，由邱信發賠償甲○
○二人一百五十萬元。然依九十四年二月五日修正公布之強制汽
車責任保險法第三十二條（修正前為第三十條）規定：「保險人
依本法規定所為之保險給付，視為被保險人損害賠償金額之一部
分，被保險人受賠償請求時得扣除之。」，強制汽車責任險之保
險給付，僅能視為被保險人損害賠償金額之一部，僅被保險人受
賠償請求時，始得扣除之。若非被保險人之加害人則不包含在內
。而高雄水利會僅係蔡國民死亡之加害人，並非強制汽車責任險
之被保險人，是甲○○二人所受領之一百四十萬元強制汽車責任
險保險給付，高雄水利會不得主張扣除。又甲○○二人係基於邱
信發因駕車過失致其子蔡國民死亡，而獲邱信發賠償。本件高雄
水利會則係因所有之工作物致蔡國民死亡所致之損害責任，二者
之債務發生不同，給付內容亦非同一，甲○○二人縱自邱信發獲
有賠償，亦不得以之扣抵高雄水利會應賠償之金額。甲○○二人
本於侵權行為之法律關係，請求高雄水利會給付甲○○一百十七
萬六千元；給付乙○○○九十六萬元，及均加計自起訴狀繕本送
達翌日起算法定遲延利息，即屬有理由，應予准許。逾此範圍之
請求，為無理由，不應准許等詞，為其判斷之基礎。
按依民法第一百九十一條規定對工作物所有人請求賠償損害，以
實際上受有損害為要件，如無損害即無賠償可言。本件係因訴外
人邱信發駕駛自用小客車疏未注意車前狀況而撞及高雄水利會所
有之水閘門水泥圍牆，致乘坐於邱信發車上之被害人蔡國民受傷
死亡，邱信發之行為亦為本件損害擴大之共同原因，且甲○○二
人已自邱信發獲得部分賠償，既為原審認定之事實。則如甲○○
二人自邱信發所獲得賠償之損害，與甲○○二人向高雄水利會所
請求賠償之損害，有部分相同之情形，甲○○二人就該相同部分
之損害，即不得再向高雄水利會請求賠償。原審未調查審酌甲○
○二人自邱信發所獲得賠償之損害為何項損害，其金額各多少，
及該項損害與甲○○二人向高雄水利會請求賠償之損害是否相同
，遽認甲○○二人自邱信發所獲得之賠償，不得自高雄水利會應
賠償之金額中予以扣除，而為高雄水利會敗訴之判決，未免速斷
。次按九十四年二月五日修正公布之強制汽車責任保險法第三十
二條規定：「保險人依本法規定所為之保險給付，視為被保險人
損害賠償金額之一部分，被保險人受賠償請求時得扣除之。」，
此與修正前第三十條規定：「保險人依本法規定給付之保險金，
視為加害人或被保險人損害賠償金額之一部分；加害人或被保險
人受賠償請求時，得扣除之。」，並不完全相同。本件事故發生
在新法修正前之九十三年七月七日，原審未說其理由，遽依修正
後之新法規定為高雄水利會不利之判決，亦屬判決不備理由。又
原審雖以甲○○二人現有工作收入及有房屋一棟、汽車一輛，非
不能維持生活為由，而駁回甲○○二人扶養費損害賠償之請求。
惟甲○○二人係因其子即被害人蔡國民死亡，其分別受有二十年
期間（即甲○○二人分別自五十歲及四十八歲起算二十年）之扶
養費損害而請求高雄水利會賠償，原審未調查審酌甲○○二人於
此二十年期間是否均非不能維持生活而不得請求其子扶養，遽以
其二人目前有工作收入及有房屋、汽車，非不能維持生活為由，
而為甲○○二人敗訴之判決，亦有未合。兩造上訴論旨，分別指
摘原判決其敗訴部分不當，求予廢棄，均非無理由。
據上論結，本件兩造之上訴均為有理由。依民事訴訟法第四百七
十七條第一項、第四百七十八條第二項，判決如主文。
中    華    民    國  九十七  年    一    月   十一   日
                      最高法院民事第二庭
                          審判長法官  吳  正  一
                                法官  劉  福  聲
                                法官  阮  富  枝
                                法官  陳  國  禎
                                法官  吳  謀  焰
      本件正本證明與原本無異
                                      書  記  官
中    華    民    國  九十七  年    一    月  二十二  日
                                                      Ｋ


司法院資訊處製作；財團法人民間司法改革基金會備份。
